臺灣桃園地方法院民事判決　　　　　　　100年度訴字第158號
原　　　告　王慧敏
被　　　告　王慧君
　　　　　　李宏馨
兼上二人之
訴訟代理人　李宏斌
上列當事人間請求侵權行為損害賠償事件，於民國100 年3 月23
日言詞辯論終結，本院判決如下：
    主      文
原告之訴及假執行之聲請均駁回。
訴訟費用由原告負擔。
    事實及理由
一、原告主張略以：
  (一)被告王慧君與原告王慧敏為姐弟，被告李宏斌、李宏馨則為
    被告王慧君之子、女。緣於民國71年間，由原告出資新台幣
    （下同）130 萬元購買桃園縣桃園市○○○街57號之房地（
    下稱系爭房地），斯時原告自有資金僅80萬元，其餘50萬元
    則係向世叔：宋先生、家岳、家母各借款：20萬元、12萬元
    、18萬元，及至年餘後方由被告王慧君代為償還前開三筆借
    款50萬元。當初原告係奉父親之命將被告王慧君登記為系爭
    房地之所有權人，原告雖有出資，惟卻未登記為所有權人之
    一，原告與被告王慧君就系爭房地有類似委任之借名登記（
    或合資共有）法律關係。被告王慧君曾與原告約定，若被告
    王慧君要處分系爭房地時，須與原告協商其二人間之權利義
    務如何處理，被告王慧君並於97年11月份告知原告如其處分
    系爭房地一定會通知原告（證一），惟於98年1 月12日，被
    告王慧君竟擅以買賣為名義，將系爭房地所有權移轉登記於
    被告李宏斌、李宏馨名下（其二人應有部分各1/2 ），足見
    被告3 人乃涉嫌以假買賣方式而侵吞原告應有之權利。
  (二)被告王慧君前曾與原告協商，就其子即被告李宏斌有意購買
    系爭房地，然應如何價購及有關原告部分細節，並就如何合
    法保障被告王慧君其日後之居住、生活等事宜與原告研商後
    ，原告認為被告王慧君之子女即被告李宏斌、李宏馨二人均
    為高級知識份子，且均有高收入所得，應均有道德倫理觀念
    、不至於不盡孝道，但被告王慧君既有此顧慮，有其必要請
    一公正單位居間代為協助調解雙方之權益，於是原告曾就此
    事宜向桃園市調解委員會聲請協調，然調解委員會分別於97
    年11月18日、25日、12月2 日召開協調會，被告等均拒不出
    席，原告不得已只好於98年1 月19日具狀向本院對被告王慧
    君提起確認系爭房屋所有權之訴（案號：98年度訴字第597
    號，下稱前案），因被告王慧君要求其子女即李宏斌、李宏
    馨直接與原告協商，並願給予原告150 萬以購買系爭房屋部
    分所有權，但幾經協商仍無法達成共識，故於前案審理期間
    原告再追加李宏斌、李宏馨為被告，並變更訴之聲明為請求
    返還不當得利。又於前案審理期間，被告王慧君自承系爭房
    地係其於71年間所購買，當時原告王慧敏雖奉父親指示出資
    80萬元（被告王慧君出資50萬元），然係因當時家人希望被
    告王慧君就近照顧年邁父母，促使被告王慧君與其配偶安心
    居住，自始即將系爭房地所有權登記在被告王慧君名下，當
    庭經被告王慧君承認由原告出資80萬元購置系爭房屋，在購
    得系爭房屋後因其夫婿有所意見而未北遷，所以在長達1~2
    年期間出租予他人使用並收取租金等情。而在原告對被告王
    慧君提起確認之訴後，被告李宏斌、李宏馨二人竟為利慾薰
    心，而唆使、說服被告王慧君於98年1 月12日以買賣為名義
    ，將系爭房屋所有權移轉登記於被告李宏斌、李宏馨名下，
    原告及至98年1 月14日下午16時許，向桃園市地政事務所調
    閱系爭房屋資料後方得知上情，原告認被告王慧君、李宏斌
    、李宏馨等母子三人業已侵害原告之個人權利，按前案乃核
    定系爭房地之價值為2,825,812 元（見前案卷內所附之本院
    98年度補字第28號民事裁定），原告據此依侵權行為之法律
    關係請求被告賠償給付上開2,825,812 元，另請求被告至少
    應給付原告原先之出資額80萬元。
  (三)聲明：1.被告應賠償原告280 萬元，及自起訴狀繕本送達翌
    日起，按年息5 ％計算之利息。2.願供擔保請准宣告假執行
    。【按原告於起訴狀所載之聲明，係略以「先位聲明：請求
    被告賠償原告280 萬元，備位聲明：請求被告賠償原告80萬
    元」，惟其請求權依據僅主張「侵權行為」之法律關係，難
    認其先、備位之聲明為合法，嗣經本院於100 年3 月23日言
    詞辯論期日就此詢問原告，原告乃表示：聲明僅留下先位聲
    明就好，無備位聲明，至於金額應該是多少，由法院認定等
    語，有當日筆錄在卷可憑，故本件之聲明應僅如上開聲明欄
    所載（即原告原先的先位聲明），至原告主張之二項金額究
    竟各有無理由，則容後分別論述，合先敘明】。
二、被告抗辯略以：
  (一)按為訴訟標的之法律關係，於確定之終局判決中經裁判者，
    當事人之一造以該確定判決之結果為基礎，於新訴訟用作攻
    擊防禦方法時，他造應受其既判力之拘束（既判力之「遮斷
    效」、「失權效」或「排除效」），不得以該確定判決言詞
    辯論終結前，所提出或得提出而未提出之其他攻擊防禦方法
    為與確定判決意旨相反之主張，法院亦不得為反於確定判決
    意旨之判斷，此就民事訴訟法第400 條第1 項規定之趣旨觀
    之甚明。又法院於確定判決理由中，對訴訟標的以外當事人
    所主張或抗辯之重要爭點，本於兩造辯論之結果所為之判斷
    結果，除有顯然違背法令，或當事人提出新訴訟資料足以推
    翻原判斷之情形外，於同一當事人間，就與該重要爭點有關
    之他訴訟，不得再為相反之主張，法院亦不得作相異之判斷
    ，此源於訴訟上之誠信原則及當事人公平之訴訟法理，避免
    紛爭反覆發生，以達「一次解決紛爭」所生之一種判決效力
    （拘束力），即所謂「爭點效」，亦當為程序法所容許（參
    照最高法院96年台上字第1782號、96年台上字第2569號判決
    意旨）。本件原告於前案即本院98年度訴字第597 號請求返
    還不當得利事件中，亦係請求本件被告3 人給付原告280 萬
    元，且所主張之事實均與本件相同，此可調閱前案卷宗即明
    ，是原告於本件請求侵權行為損害賠償280 萬元，前後起訴
    兩件主張之基礎事實同一，攻擊防禦方法相同，請求金額亦
    相同，應有一事不再理原則之適用，應受民事訴訟法第400
    條第1 項既判例之拘束。
  (二)又前案之確定判決，已查明認定「系爭房地係由被告王慧君
    向訴外人王天德購買而簽訂買賣契約，並將系爭房地所有權
    登記於被告王慧君名下，準此，原告自始未取得所有權，要
    堪認定，則原告主張其與被告王慧君共有系爭房地所有權云
    云，乃屬誤會。又原告雖主張被告王慧君曾與其約定：等到
    被告王慧君想處理系爭房地時，須先告知原告，並與原告協
    商兩造權利義務如何處理，然被告王慧君否認上情，又原告
    上開主張並未見其舉證其實其說」等情，如本院認為本件原
    告起訴主張侵權行為與前開不當得利案件訴訟標的不同，然
    前述關於房地所有權誰屬及當事人間有無約定一節，顯屬當
    事人所主張或抗辯之重要爭點，其既係經確定判決本於兩造
    辯論之結果所為之判斷結果，又無顯然違背法令，或當事人
    提出新訴訟資料足以推翻原判斷之情形，應有首揭「爭點效
    」原則之適用，於同一當事人間，就與該重要爭點有關之他
    訴訟，不得再為相反之主張，法院亦不得作相異之判斷。本
    件系爭房地之所有權既為被告王慧君所有，則其將所有權移
    轉與任何人均與原告無涉，自無侵權行為可言。
  (三)系爭房地係被告王慧君於71年間所購買，迄今被告王慧君仍
    保有當時買賣契約書及所有權移轉契約書正本，當時原告雖
    奉其父親指示出資80萬元（被告王慧君出資50萬元），然並
    非使原告享有所有權或使其投資不動產，該不動產係因當時
    家人希望被告王慧君就近照顧年邁父母，使被告王慧君與其
    配偶安心居住，故自始即登記於被告王慧君名下，系爭房地
    本即屬王慧君所有之財產；況78年間原告與被告王慧君之父
    母尚給予原告100 萬元，父母原意已彌補當年原告所出資之
    購屋款，且近年來，原告陸續向被告王慧君借貸超過30萬元
    ，迄未歸還，又欲借貸遭拒，乃無端興訟，其訴並無法律上
    理由。系爭房地屬王慧君所有，業如前述，今因王慧君日漸
    年邁，子女亦已成年，則被告王慧君將系爭房地移轉登記予
    李宏斌、李宏馨，其內部關係無論係買賣或贈與，其法律上
    原因均屬正當，且均與原告無涉，更無侵權行為可言。
  (四)聲明：1.原告之訴及其假執行之聲請均駁回。2.如受不利判
    決，願供擔保請准免為假執行。
三、本院之判斷：
  (一)查原告前於98年1 月19日具狀向本院對被告王慧君提起前案
    即確認系爭房屋所有權之訴，聲明為「確認原告對於系爭房
    地之所有權，有應有部分13分之8 共有權存在」（案號：98
    年度訴字第597 號），嗣該案審理中，原告追加李宏斌、李
    宏馨（即王慧君之子、女）為被告並變更其請求權基礎為不
    當得利請求權，聲明變更為略以「被告等應給付原告280 萬
    元」，前案嗣於98年08月31日判決駁回原告之訴並已告確定
    等情，業經本院調閱上開前案即98年度訴字第597 號事件案
    卷查核相符，復為兩造所不爭執，足信屬實。而該案判決理
    由三所整理之兩造不爭執事項，核與本件雙方之陳述大致相
    符，爰予引用（即：1.於71年間原告出資80萬元、被告王慧
    君（輾轉）出資50萬元，由被告王慧君向訴外人王天德購買
    系爭房地，該系爭房地所有權原登記於被告王慧君名下。2.
    被告王慧君與原告為姐弟，當年購買系爭房地並將所有權登
    記為被告王慧君所有之原因，是因須如此被告王慧君之配偶
    才願意與被告王慧君自台中搬至桃園與父母同住照顧父母。
    3.被告王慧君於98年1 月12日以買賣為名義，將系爭房地所
    有權移轉登記至被告李宏斌、李宏馨名下，其二人應有部分
    各1/2 。以上詳參本院卷第67至69頁所附之前案判決書）。
  (二)按原告之訴若有「其訴訟標的為確定判決之效力所及」情形
    ，依民事訴訟法第249 條第1 項第7 款之規定，法院固應以
    裁定駁回其訴。惟「民事訴訟法上所謂一事不再理之原則，
    乃指同一事件已有確定之終局判決而言。所謂同一事件，必
    同一當事人，就同一訴訟標的而為訴之同一聲明，若此之者
    有一不同，自不得謂為同一事件」（參最高法院90年度台抗
    字第221 號裁定要旨）。如前所述，原告對被告所提起之前
    案訴訟，其訴訟標的為不當得利返還請求權，而本件原告之
    請求權基礎則為侵權行為之損害賠償請求權，兩案之訴訟標
    的不同，核諸前開說明，本件並無違反一事不再理之原則，
    是被告抗辯：本件起訴已違反一事不再理等語，自難憑採。
  (三)原告主張：被告明知原告對系爭房地有共有之權利，卻於98
    年1 月12日擅以買賣為名義，將系爭房地所有權自被告王慧
    君名下移轉登記予被告李宏斌、李宏馨，被告3 人以假買賣
    方式侵吞原告應有之權利，已構成侵權行為，應對原告負損
    害賠償責任，賠償金額即依前案所核定之系爭房地價值280
    萬元，或至少應賠償原告當初之出資額80萬元等語，被告除
    不否認系爭房地之所有權於98年1 月12日移轉登記之事實外
    ，餘均予否認，並以前詞置辯。查：
  1.按「因故意或過失，不法侵害他人之權利者，負損害賠償責
    任。故意以背於善良風俗之方法，加損害於他人者亦同」、
    「違反保護他人之法律，致生損害於他人者，負賠償責任。
    但能證明其行為無過失者，不在此限。」，民法第184 條第
    1 項、第2 項定有明文，此即為一般侵權行為之要件與效果
    之法律規定。又當事人主張有利於己之事實者，就其事實有
    舉證之責任，民事訴訟法第277 條前段亦有明文。
  2.原告一再主張：因其當初就系爭房地之價金曾出資80萬元，
    故其對於系爭房地亦具有共有之權利等語，業據被告否認，
    則原告以其房地所有（共有）權被不法侵害為原因而提起本
    件請求損害賠償之訴，即須先就其主張之房地所有（共有）
    權存在之事實，負舉證之責任，如不能證明有此項權利存在
    時，即不發生侵權行為之問題，自無損害賠償請求權之可言
    。
  3.依前所述，兩造均不爭執於71年間原告出資80萬元、被告王
    慧君（輾轉）出資50萬元，由被告王慧君向訴外人王天德購
    買系爭房地，而該系爭房地所有權登記於被告王慧君名下原
    因，係因須如此被告王慧君之配偶才願意與被告王慧君自台
    中搬至桃園與父母同住照顧父母之情，從而，被告王慧君取
    得系爭房地所有權，係本於其與訴外人王天德之買賣契約及
    物權轉讓契約而取得，又原告斯時既同意將系爭房地登記在
    被告王慧君名下，由被告王慧君取得所有權，則被告王慧君
    取得系爭房地所有權，自屬合法取得。至原告以其有出資80
    萬元而主張對於系爭房地有共有權利（80/130）一節，惟依
    前所述，購買系爭房地之初係原告、被告王慧君之父母主導
    並登記在被告王慧君之名下，目的係為了讓被告王慧君之配
    偶願意與被告王慧君共同自台中搬至桃園與父母同住照顧父
    母，且據被告王慧君於前案所述：我父母在78年有另出售房
    屋，將所得價款中100 萬元給原告等語（見前案卷第52頁背
    面之98年6 月16日言詞辯論筆錄），原告對此並未爭執，則
    綜合上情以觀，尚乏證據足資認定原告曾因出資80萬元而對
    系爭房地取得任何相關權利。原告雖另主張被告王慧君曾與
    其約定：等到被告王慧君想處理系爭房地時，須先告知原告
    ，並與原告協商兩造權利義務如何處理一情，然被告均否認
    上情，而原告上開主張並未見其舉證其實其說，至原告所提
    出之錄音譯文內容（見本院卷第12至38頁），僅能證明原告
    與被告王慧君均有出資購買系爭房地，但仍無法證明原告與
    被告王慧君就系爭房地之處分有何特別約定。
  (四)據上，原告並未舉證證明其對於系爭房地具有所有（共有）
    權之事實，則其主張被告3 人移轉系爭房地所有權之行為侵
    害原告之權利，難認有據，即不發生侵權行為之問題，自無
    損害賠償請求權可言。故原告基於侵權行為之法律關係，請
    求被告賠償給付系爭房地之價值2,825,812 元，復請求被告
    至少應給付原告原先之出資額80萬元等節，均為無理由，應
    予駁回。又原告之訴既經駁回，其假執行之聲請亦失所附麗
    ，故併予駁回之。
四、本件事證已臻明確，兩造其他攻擊、防禦方法及提出未經援
    用之證據，經斟酌後認不影響判決結果，爰不另予逐一論述
    。
五、結論：原告之訴為無理由，依民事訴訟法第78條，判決如主
    文。
中    華    民    國   100    年    4     月    22    日
                        民事第三庭    法  官  周玉
以上正本係照原本作成
如對本判決上訴，須於判決送達後 20 日內向本院提出上訴狀。
如委任律師提起上訴者，應一併繳納上訴審裁判費。
中    華    民    國   100    年    5     月    5     日
                                      書記官  楊郁馨